最高法院民事判決　　　　　　　　　　　　　　　八十六年度台上字第一九七八號
　　上 訴 人　甲○○
　　被上訴人　乙○○
右當事人間請求給付買賣價金事件，上訴人對於中華民國八十五年十二月二十三日台
灣高等法院高雄分院第二審更審判決（八十四年度上更(三)字第二八號），提起上訴，
本院判決如左：
    主  文
上訴駁回。
第三審訴訟費用由上訴人負擔。
    理  由
本件上訴人主張：被上訴人於民國七十七年六月三十日向伊購買高雄縣大社鄉○○段
維也納商店Ａ棟一號房屋及土地（以下簡稱系爭房地），約定房屋建坪約一一六‧五
坪，價金新台幣（以下同）一百萬元；土地約四○‧三坪，價金四百六十萬元。又依
買賣契約第一條約定，建物登記面積以地政機關之複丈面積為準。若陽台、平台、露
台、增建室內車庫、夾層等所有權未能登錄於所有權狀內之部分，以建設局核准之建
造執照為計算買賣面積之依據；地政機關複丈結果之面積，與建設局核准建造執照之
面積誤差，在不超過百分之二範圍內，雙方同意不增減買賣價格，但超過時，其超過
部分同意多退少補。系爭房屋所有權登記面積為一二四‧三四坪，而高雄縣仁武地政
事務所（下稱仁武地政事務所）勘測結果，實際建坪為一六八‧一二坪，超出買賣合
約所載面積約五一坪，依每坪四萬八千元計算，計二百四十四萬八千元。又系爭房地
於七十八年三月十五日即可交屋，伊得依買賣合約及不當得利法則請求被上訴人給付
等情，求為命被上訴人給付一百十八萬七千四百三十七元及加給法定遲延利息之判決
（上訴人原請求給付二百四十四萬八千元本息，原審前次審判命被上訴人給付六萬六
千九百五十五元本息，上訴人又減縮請求給付四十五萬九千元本息；嗣上訴人於原審
又擴張請求再給付八十萬二千三百四十五元本息，經原審判命被上訴人給付七萬三千
九百零八元；上開被上訴人敗訴部分均已確定）。
被上訴人則以：系爭房屋經地政機關複丈及記載於使用執照之面積為三八八‧八五平
方公尺，折合一一七‧六二坪，與約定之一一六‧五坪，相差在約定之百分之二以內
，不應增減價格。仁武地政事務所八十年四月十六日之建物測量成果圖，並非買賣契
約所稱之複丈，不足為據。且依系爭房屋總價折算，每坪單價為八千五百八十三元六
角，而非二萬元或四萬八千元。又系爭房屋申請變更設計在其購買前，伊從未要求變
更設計等語，資為抗辯。
原審依審理之結果，以：首查上訴人主張被上訴人於買受系爭房地後，要求變更工程
設計，增建四樓及地下室，兩造並約定以每坪二萬元另行計價之事實，為被上訴人所
否認，上訴人並未舉證以實其說；又系爭房屋原申請建造面積為三一四‧八九平方公
尺，折合九五‧二五坪，與買賣約定之一一六‧五坪相差二一‧二五坪，變更設計後
建造執照之面積為三八八‧八五平方公尺，折合一一七‧六二坪，則與約定坪數一一
六‧五坪僅相差一‧一二坪，有高雄縣政府建設局系爭房屋建造執照及變更設計執照
等卷證可按。若上訴人未變更設計，增加工程，即不符兩造買賣之約定，由此可知被
上訴人抗辯其原購買編號Ａ３號房屋，因上訴人要求其改購買Ａ１號房屋，始重新訂
立契約，已繳之Ａ３號房屋價金則移為Ａ１號房屋之價金，故契約日期未改，其未要
求變更設計，增加工程等語，應堪採信。另兩造另案請求所有權移轉登記及交付房屋
事件，亦經三審判決，認定被上訴人並未要求上訴人變更設計，增加工程，而為上訴
人敗訴判決確定，有各該審判決附卷可稽。上訴人以變更設計為詞，遽行請求被上訴
人依系爭房屋買賣契約第九條約定，給付變更設計，增加工程之價金，實無可採。其
次，依系爭買賣合約第一條約定，房屋結構一戶約一一六‧五坪，上開坪數係包括各
層室內、騎樓、露台、陽台、夾層及屋頂樓梯間、增建室內車庫等坪數在內，建物登
記面積以地政機關之複丈面積為準。若因現行地政法令之規定，陽台、平台、露台、
增建室內車庫、夾層等產權未能登錄於所有權狀時，被上訴人同意以建設局核准之建
造執照為計算買賣面積之依據，地政機關複丈結果之面積與建設局核准建造執照之面
積誤差，在不超過百分之二範圍內，雙方同意不增減買賣價格，但超過時，超過部分
雙方同意多退少補。依此約定之真意，應為被上訴人買賣之房屋約一一六‧五坪之坪
數，係包括各層室內、騎樓、露台、陽台、夾層、屋頂樓梯間、增建室內車庫等在內
；至所謂建物登記面積以地政機關之複丈面積為準，應係指建物建築完成後辦理建物
所有權第一次（保存）登記之測量面積而言。因系爭房屋係符合「台灣省各縣市辦理
建物所有權第一次登記簡化測量作業實施要點」之規定，故登記機關為登記時未實施
測量，而逕依建設（工務）機關核發使用執照之附圖轉繪建物平面圖並計算其面積後
，辦理所有權登記。又兩造刑事案件涉訟時，刑事法院雖曾囑託地政機關測量，但因
非以建物所有權第一次登記之方法為之，故其測量面積有所出入，亦經證人即地政機
關之測量員利慶財結證甚明。本件所有權狀所載之建物登記面積，既因未實地測量及
刑事法院囑託測量之面積非以辦理所有權登記之測量方法而獲得，故均不足為兩造買
賣被上訴人實際受領建物面積之依據。茲經原審再次囑託仁武地政事務所測量員利慶
財依建物所有權第一次登記之測量方法實地測量結果，系爭房屋面積為：地下層四九
‧六四平方公尺、地面層（一層）四四‧○四平方公尺、二層、三層各八二‧一三平
方公尺、四層六九‧一九平方公尺、騎樓三八‧○九平方公尺、夾層一六‧一六平方
公尺、陽台基層、二層、三層各二五‧五九平方公尺，合計四五八‧一五平方公尺。
其中夾層及陽台基層為上訴人所建，為兩造所不爭；至於陽台二層、三層，被上訴人
抗辯為其所自建，雖為上訴人所否認，但查陽台二、三層之原有面積即上訴人原建築
面積分別為二○‧○六平方公尺、一二‧三五平方公尺，嗣後被上訴人自行拆除重建
，其面積二層、三層各二五‧五九平方公尺等情，已經證人利慶財證述明確。則陽台
二、三層部分之面積應以被上訴人拆除重建前之面積為計算。從而上訴人所建之房屋
，其面積應為：地下層四九‧六四平方公尺、地面層（一層）四四‧○四平方公尺、
二層、三層各八二‧一三平方公尺、四層六九‧一九平方公尺、騎樓三八‧○九平方
公尺、夾層一六‧一六平方公尺、陽台基層二五‧五九平方公尺、陽台二層二○‧○
六平方公尺、陽台三層一二‧三五平方公尺，合計四三九‧三八平方公尺，折合為一
三二‧九一坪。扣除合約面積一一六‧五坪後，其超出部分為一六‧四一坪，再扣除
已判命被上訴人計付差價之七‧八坪，尚未補付差價之面積為八‧六一坪。查依兩造
所約定之房屋造價，其總價為一百萬元，合約面積為一一六‧五坪，則每坪造價為八
千五百八十四元。故被上訴人應再補償之差價為七萬三千九百零八元。上訴人雖主張
依每坪二萬元之造價補償，惟兩造既係依買賣契約就面積為多退少補之約定，自應以
契約約定之價格為補償。再查被上訴人既依買賣契約而取得系爭房地，上訴人僅得依
據契約而為請求，縱使實際面積超過約定面積，亦應無不當得利之情形，上訴人依不
當得利之法律關係訴請被上訴人返還，亦非有據。綜上所述，上訴人請求被上訴人給
付之金額，除七萬三千九百零八元及其法定遲延利息應予准許外，其餘部分，為無理
由，為其心證之所由得。並說明無需另向建築師公會函查七十七年間建物造價之理由
，爰維持除上開部分外之第一審所為上訴人敗訴判決，駁回上訴人該敗訴部分之上訴
，經核於法洵無違背。上訴論旨，仍就原審取捨證據、認定事實及解釋意思表示之職
權行使，指摘原判決此部分為不當，聲明廢棄，非有理由。
據上論結，本件上訴為無理由，依民事訴訟法第四百八十一條、第四百四十九條第一
項、第七十八條，判決如主文。
中      華      民      國    八十六    年      六      月     二十     日
                              最高法院民事第六庭
                                  審判長法官  吳  啟  賓
                                        法官  洪  根  樹
                                        法官  謝  正  勝
                                        法官  劉  福  來
                                        法官  黃  熙  嫣
      右正本證明與原本無異
                                              書  記  官
中      華      民      國    八十六    年      七      月      三      日
